【裁判字號】    92,財管更(一),1
【裁判日期】    920523
【裁判案由】    
【裁判全文】
臺灣高雄地方法院民事裁定  九十二年財管更(一)字第一號
    聲  請  人  中興商業銀行股份有限公司
    法定代理人  丙○○
                    送達代收.
右聲請人聲請指定遺產管理人事件，經臺灣高等法院高雄分院發回本院，本院裁定如
左：
    主      文
選任財政部國有財產局台灣南區辦事處為被繼承人甲○○之遺產管理人。
程序費用由被繼承人甲○○之遺產負擔。
    理      由
一、聲請意旨略以：被繼承人甲○○（女，民國五十三年九月八日生，生前籍設高雄
    市○○區○○路一九二巷一號十六樓之三），於八十九年三月二十九日死亡，因
    被繼承人生前曾向聲請人借款，聲請人對該債權已取得執行名義，而甲○○之繼
    承人均拋棄繼承權，為執行程序進行需要，提起本件聲請，請求指定財政部國有
    財產局為甲○○之遺產管理人等語，並提出被繼承人甲○○除戶戶籍謄本、本院
    九十一年六月二十四日九十一高貴民夏八十九執字第二二四四二號通知影本及本
    院九十一年六月十四日九十一高貴民實八十九繼四○三字第二八九一六號民事庭
    通知影本各一件為證。
二、按繼承開始時，繼承人之有無不明者，由親屬會議於一個月內選定遺產管理人，
    並將繼承開始及選定遺產管理人之事由，向法院報明；無親屬會議或親屬會議未
    於前條所定期限內選定遺產管理人者，利害關係人或檢察官，得聲請法院選任遺
    產管理人，並由法院依前項規定為公示催告；又先順序繼承人均拋棄其繼承權時
    ，由次順序之繼承人繼承。其次順序繼承人有無不明或第四順序之繼承人均拋棄
    其繼承權者，準用關於無人承認繼承之規定，民法第一千一百七十七條、第一千
    一百七十八條第二項、第一千一百七十六條第六項分別定有明文。
三、經查：
  （一）被繼承人甲○○於八十九年三月二十九日死亡，並無配偶、子女，且父母已
        歿，而第三順位繼承人即兄弟姊妹王寶童、王秀琴、王進隆、王秀絃、王進
        璋、王秀津、王秀玟、王秋絨、王麗紅，均拋棄繼承等情，已據聲請人提出
        被繼承人甲○○之除戶戶籍謄本及本院九十一年六月十四日九十一高貴民實
        八十九繼四○三字第二八九一六號函影本各一件為證，並經本院依職權調取
        本院八十九年度繼字第四○三號拋棄繼承權卷宗核閱屬實，又第四順位之繼
        承人即被繼承人甲○○之祖父母則因並無拋棄繼承卷宗，且無戶籍資料記載
        存歿，應屬繼承人有無不明之狀態，是應依前開民法第一千一百七十六條第
        六項規定，準用關於無人承認繼承之規定，是被繼承人甲○○之遺產既無人
        繼承，顯亦未能召集親屬會議，而聲請人主張其對被繼承人甲○○有債權存
        在一節，亦據其提出本院九十一年六月二十四日九十一高貴民夏八十九執字
        第二二四四二號通知影本一件為證。聲請人既為被繼承人甲○○之債權人，
        則其屬民法第一千一百七十八條第二項之利害關係人無訛，是聲請人向本院
        聲請指定遺產管理人，洵屬有據。
  （二）本院審酌：
      １被繼承人甲○○並無配偶、子女，且父母亦已亡故，其兄弟姊妹王寶童、王
        秀琴、王進隆、王秀絃、王進璋、王秀津、王秀玟、王秋絨、王麗紅均已拋
        棄繼承，本無義務就被繼承人甲○○之遺產再為管理，且該等拋棄繼承人不
        願擔任被繼承人甲○○之遺產管理人，已據丁王秀琴、王秀玫、王進隆、王
        進璋具狀載述甚明，有回覆狀一件附卷可稽，至王麗紅、王秋絨、王秀津、
        王秀絃雖亦就本院九十一年十一月二十九日九十一高貴民新字第六一七八四
        號通知函復表明不願擔任被繼承人甲○○之遺產管理人，惟該回函並未由王
        麗紅、王秋絨、王秀津簽名或蓋章，自難認為真正，然王麗紅、王秋絨、王
        秀津、王秀絃、王寶童雖就其等是否願意擔任被繼承人甲○○之遺產管理人
        ，未合法通知本院，但其等均係得以組成被繼承人甲○○之親屬會議之人，
        迄今既未組成親屬會議，顯見該等拋棄繼承人亦無意代為選定遺產管理人，
        自更遑論指定其等中之一人為遺產管理人時，能順利進行本件被繼承人遺產
        之管理，是本院認前開拋棄繼承人均不適宜擔任本件遺產管理人。
      ２又選任遺產管理人為法院職權行使之事項，如無違背法令及經驗法則，或受
        選任人有得拒絕擔任之正當事由外，應不得執為抗告之依據。查財政部國有
        財產局為國家管理財產之機關，而依民法第一千一百八十五條之規定，無人
        繼承之遺產，於清償債權、交付遺贈物後，如有賸餘歸屬國庫，是無人繼承
        之遺產管理即具公益性質，由國家管理財產之機關擔任遺產管理人，應屬適
        當，該機關自不得在未經實際管理前，以繼承人均拋棄繼承，而推論被繼承
        人負債超過其遺產，或其必須先代墊各項稅捐及支出費用，或辦理各項遺產
        管理人應踐行之程序，而拒絕擔任遺產管理人。況本件被繼承人甲○○遺有
        高雄市○○區○○路一九二巷一號十六樓之三、高雄市○○○○段一八一地
        號房地各一筆，亦據本院依職權向財政部財稅資料中心查復屬實，有該中心
        九十一年十二月十日資五字第九一二二○四二九號函一件可稽，是其遺產於
        遺產管理人完成清償債權並交付遺贈物等清算程序前，是否有賸餘，尚無從
        知悉，擔任其遺產管理人非必然無報酬可言，又縱無賸餘，遺產管理人墊付
        之管理費用及報酬，於遺產處分時仍可優先分配歸墊，故由國有財產管理機
        關擔任被繼承人甲○○之遺產管理人，國庫亦不致因墊付費用而受損害，再
        引申論之，縱有損害，然國家機關既因不願承受此種損害，而強將此等損害
        加諸於業已拋棄繼承之人，則國家機關之公益性質何存？且國有財產局為政
        府機關，與被繼承人間無利害關係，復有相當之專業能力足以勝任管理職務
        ，顯較其他已無繼承意願而拋棄繼承之人為適當。又拋棄繼承既屬民法賦予
        繼承人之權利，本件繼承人均已拋棄繼承，其就被繼承人之遺產即無關係，
        如再選任其為遺產管理人，管理被繼承人之遺產，顯失其拋棄繼承之實益。
        因此，本院認被繼承人甲○○之遺產既係在高雄市境內，自仍宜指定財政部
        國有財產局台灣南區辦事處為被繼承人之遺產管理人。
四、依民法第一千一百五十條前段，裁定如主文。
中      華      民      國    九十二    年      五      月    二十三    日
                                    臺灣高雄地方法院家事法庭
~B法      官  李麗珠
右為正本係照原本作成
如對本裁定抗告須於裁定送達後十日內向本院提出抗告狀
中      華      民      國    九十二    年      五      月    二十三    日
~B法院書記官  梁  竫


司法院資訊處製作；財團法人民間司法改革基金會備份。
